【裁判字號】    88,易,3496
【裁判日期】    890502
【裁判案由】    詐欺等
【裁判全文】
臺灣高雄地方法院刑事判決                        八十八年度易字第三四九六號
    公  訴  人  臺灣高雄地方法院檢察署檢察官
    被      告  乙○○
    被      告  戊○○
    右  一  人
    選任辯護人  邱文
右列被告因詐欺等案件，經檢察官提起公訴（八十八年度偵字第九九九號），本院判
決如左：
    主  文
戊○○連續意圖為自己不法之所有，以詐術使人將本人之物交付，處有期徒刑壹年，
緩刑肆年。
乙○○無罪。
    事  實
一、戊○○於民國八十七年三月至八月間，以每月新台幣（下同）二十萬元之薪資，
    僱用乙○○，擔任高雄縣林園鄉○○路○段七五七號愛民診所之負責醫師，與中
    央健康保險局簽約為全民健康保險特約醫事服務機構，辦理全民健康保險醫療業
    務。其本應提供取得合法資格之醫師為病患看診，詎戊○○明知其未具醫師資格
    ，竟於八十七年五月至同年七月間，在上開愛民診所利用乙○○未看診之際，擅
    自執行醫療業務，並據而以負責醫師乙○○之名義向中央健康保險局申報醫療費
    用。期間癸○○、丁○○、丙○○分別於八十七年六月九日、八十七年五月十六
    日、八十七年七月二十三日前往愛民診所看診，而由未具醫師資格之戊○○看診
    。戊○○並基於意圖為自己不法所有之概括犯意，將上開由自己而非合格醫師看
    診之結果，以負責醫師乙○○之名義連續向中央健康保險局申報醫療費用，致中
    央健保局陷於錯誤，而分別給付新台幣（下同）三百八十五元、四百十九元、二
    百九十一元，共計一千零九十五元。
二、案經中央健康保險局（下稱健保局）移送臺灣高雄地方法院檢察署檢察官偵查起
    訴。
    理  由
壹、被告戊○○有罪部分：
一、訊據被告戊○○固不否認其為高雄縣林園鄉○○路○段七五七號愛民診所之實際
    負責人，惟矢口否認有何右揭犯行。辯稱：伊沒有為病人看診開處方，曾聽從乙○○之指示，為癸○○、丁○○、丙○○等人之喉嚨噴藥及看耳朵；乙○○出國
    不在時，伊是請楊愛民醫師代班云云。惟查：
（一）右揭事實，業據前往愛民診所看診之病患癸○○、丁○○、丙○○等人分別於
      移案機關健保局高屏分局訪查時證述明確，並有全民健康保險特約醫事服務機
      構合約影本一份、醫事服務機構基本資料表影本一份、愛民診所（癸○○等三
      人）病歷表影本三份、健保局業務訪查訪問紀錄影本三份、醫事機構保險對象
      就醫期間歸戶資料影本三份、被告二人及案外人己○○簽訂之合約書影本一紙
      附卷可佐。
（二）次查，移案機關人員於訪談時，均有提示被告二人之照片，有指證照片影本二
      紙在卷可按，且被告二人年齡相差二十歲，外觀上極易區分，另徵諸上開指證
      病患所看之病名分別係「上呼吸道感染」、「上呼吸道感染」及「胃炎」，尚
      難會影響其等意識，而會有指證誤認之虞。而證人丁○○於本院審理時，對其
      於八十七年五月十六日唯一之就診紀錄之看診醫師係被告戊○○，仍指證不移
      ，並具結在案；其餘證人癸○○、甲○○、丙○○雖亦到庭具結，惟翻異其等
      於移案機關人員訪談時之指證，並證稱其等均由被告乙○○看診等情，惟參以
      上開病患前往該診所求醫，其與診所間僅建立單純醫療服務關係，並無任何醫
      療糾紛或其他怨隙可言，則彼等自無於訪談時任意誣攀之理。又案發不久之記
      憶，乃最鮮明，亦較少受他人干預，應與事實較少出入，恆比事後翻異之詞，
      尤為可採。準此，應以證人癸○○、甲○○、丙○○等三名病患在移案機關訪
      談之證詞，較為可採。是證人癸○○、甲○○、丙○○等人於本院審理中翻異
      前詞，表示均由被告乙○○為其看診云云，揆諸前開說明，顯為事後迴護之詞
      ，尚難據為被告有利認定之依據。
（三）復查，被告乙○○復供承病歷表內有其字跡者，是其親自看診，並必簽名「李
      」字等語。惟由移送之病歷表觀之，有些看診紀錄係有被告乙○○之字跡，並
      在末端署名「李」字；有些僅有電腦打字剪貼資料，並無被告乙○○之字跡，
      惟其既是影本，該電腦打字剪貼資料是否浮貼而遮住字跡，即無從判斷。經本
      院行文向移案機關索取正本，經其函復：提供之資料為影本資料，因當時訪查
      借調之病歷正本已於影印後檢還該診所，有健保局高屏分局八十八年十二月二
      十二日健保高醫字第八八○二九一六五號函附卷可佐，而被告又無法提出正本
      供本院參考，辯護意旨稱系爭病歷影本可能無法發現真象，尚堪採信。惟該影
      本既經本院當庭提示供被告二人表示意見，尚難認定此影本病歷表即無證據能
      力，應僅是其證據力強弱之問題。是辯護意旨認該病歷表影本可能經變造，不
      足以認定被告犯罪等情，實不足採。
（四）再查，被告乙○○曾於八十七年六月六日出境，而於八十七年六月十四日入境
      ，有其出入境紀錄附偵查卷可稽，是證人癸○○於八十七年六月九日之看診病
      歷紀錄，絕非被告乙○○所為，即堪認定。而被告戊○○雖辯稱係另一醫師楊
      愛民代班看診，卻無法提出其住處供本院傳訊，其雖提出楊愛民醫師之墨寶及
      看診病歷表內之字跡供本院調查，然該墨寶及病歷表是否即為楊愛民醫師所為
      ，容有疑義；且上開日期癸○○之病歷紀錄，均以電腦打字為之，並無字跡可
      供比對鑑定，是被告上開辯解，亦難為其有利之認定。另證人丙○○於八十七
      年七月二十三日之看診病歷紀錄，有診斷傷病名為「胃炎」，並經被告戊○○
      以「其他消化系統之其他部位疾病」向健保局請領二百九十一元之醫療費用，
      是被告戊○○辯稱李麗珍當天僅係補健保卡，而證人丙○○證稱其當天僅係看
      檢驗報告，而無看診等情，均不足採信。
（五）未查，公訴人其餘起訴甲○○、劉土慶、辛○○、壬○○部分，其病歷紀錄均
      有被告乙○○之字跡，或有其簽署「李」字在旁；及癸○○、丙○○其餘日期
      之就診部分，因系爭病歷表既為影本，該電腦打字剪貼資料是否有蓋住字跡，
      即無從查核，依罪疑從輕原則，自應為被告有利之認定，難採為認定被告犯罪
      之證據。惟被告戊○○既有上述對癸○○、丁○○、丙○○分別於八十七年六
      月九日、八十七年五月十六日、八十七年七月二十三日前往愛民診所看診，而
      擅自執行醫療業務，其事證明確，右揭犯行足堪認定。
二、按「凡以治療、矯正或預防人體疾病、傷害、殘缺或保健為直接目的所為的診察
    、診斷及治療，或基於診察、診斷結果，以治療為目的所為處方或用藥等行為之
    全部或一部，總稱為醫療行為」，行政院衛生署六十五年四月六日衛署醫字第一
    ０七八八０號函釋甚明。次按愛民診所既與健保局簽訂全民健康保險特約醫事服
    務機構合約，自應提供合法資格之醫師為保險對象看診治療，始足以保障繳交保
    險費之保險對象享有生命權、健康權受妥適照顧之權益。愛民診所由未具醫師資
    格之被告戊○○為保險對象看診，並向移案機關請領健保費用，自屬使用詐術之
    行為。核被告戊○○所為，係犯醫師法第二十八條第一項前段之未取得醫師資格
    擅自執行醫療業務罪、刑法第三百三十九條第一項之詐欺取財罪。又被告戊○○
    多次實施醫療行為，係其執行業務之範圍，均應包括於一個執行醫療業務之範疇
    ，為實質上一罪，應單純成立一個未具醫師資格擅自執行醫療業務罪。又被告戊○○多次詐欺，時間緊接，犯罪構成要件相同，為連續犯，應依刑法第五十六條
    之規定，論以一罪，並加重其刑。被告所犯上開二罪，有方法結果之牽連關係，
    應依刑法第五十五條之規定，從情節較重之連續詐欺罪論處。審酌被告戊○○擅
    自執行醫療業務，並詐領健保費用以獲取不法利益之行為，浪費國家有限之醫療
    資源，並影響求診病患之權益，惡性非輕，犯後猶飾卸犯行，本不宜寬貸，惟衡
    其犯罪時間非長，所得非鉅等一切情狀，爰量處如主文所示之刑，以示懲儆。又
    被告戊○○前未曾受有期徒刑以上刑之宣告，有臺灣高雄地方法院檢察署刑案資
    料查註紀錄表及本院被告全國前案紀錄表在卷可按，其因一時失慮，偶罹刑典，
    經此刑之宣告後，應知警惕而無再犯之虞，本院因認上開宣告之刑以暫不執行為
    適當，爰併宣告緩刑四年，以啟自新。
貳、被告乙○○無罪部分：
一、公訴意旨略以：被告乙○○於八十七年三月至八月間受僱於被告戊○○，擔任高
    雄縣林園鄉○○路○段七五七號愛民診所之負責醫師，與健保局簽約為全民健康
    保險特約醫事服務機構，辦理全民健康保險醫療業務。乙○○明知戊○○未具醫
    師資格，竟與戊○○共同或分別在上開愛民診所執行醫療業務，並以乙○○之名
    義向中央健保局申報醫療費用，八十七年五月至八十七年七月間癸○○、丁○○
    、甲○○、庚○○、辛○○、壬○○、丙○○等人前往愛民診所，實際上由戊○○看診執行醫療業務，乙○○與戊○○竟共同意圖為自己不法之所有，以乙○○
    之名義向中央健康保險局申報醫療費，致健保局陷於錯誤，而給付新台幣（下同
    ）二千六百九十八元，因認被告乙○○與戊○○共同涉有醫師法第二十八條第一
    項、刑法第三百三十九條第一項之罪嫌云云。
二、按犯罪事實應依證據認定之，無證據不得推定其犯罪事實。又不能證明被告犯罪
    者，應諭知無罪之判決，刑事訴訟法第一百五十四條、第三百零一條第一項分別
    定有明文。而認定不利被告之事實，須依積極證據，苟積極證據不足為不利於被
    告事實之認定時，即應為有利於被告之認定，不必有何有利之證據；事實之認定
    ，應憑證據，如未能發現相當證據，或證據不足證明，自不能以推測或擬制之方
    法，以為裁判基礎，最高法院三十年上字第八一六號、四十年台上字八六號分別
    著有判例足供參照。
三、本案公訴人認被告涉有前揭犯嫌，無非以健保局對於病患癸○○、丁○○、甲○○、庚○○、辛○○、壬○○、丙○○等人之訪查訪問紀錄內之證詞，及該等人
    於愛民診所之病歷表影本為其主要論據。訊據被告乙○○堅決否認有何右揭犯行
    ，辯稱：伊係合格醫師，以每月二十萬元受僱於被告戊○○及案外人己○○，雙
    方簽訂合約是從八十七年三月一日起至八十八年三月一日止，伊負責醫療，戊○○負責行政財務等事項，伊有跟戊○○講不是醫師不能看診，醫療方面由伊負責
    ；伊不會打電腦，伊跟健保局簽合約時有二個印鑑章，一個診所的章，一個負責
    人之章，這二個章都是戊○○及案外人己○○所刻，他們自己留著使用，從來沒
    有給伊使用過云云。
四、經查：
（一）按無身分或其他特定關係之人，與有身分或特定關係之人，共同實施因身分或
      其他特定關係成立之罪，應構成該罪之共同正犯，固為刑法第三十一條第一項
      所明定，惟該項規定僅限於因「身分」或「其他特定關係」成立之罪，其無特
      定關係之人與之共犯，別無處罰法條時，始有其適用。又所謂「身分」，本屬
      特定關係之一例，指專屬於行為人主體所具之特定資格，如公務員、仲裁人、
      軍人、有投票權人、男女性別、親屬關係、承攬工程人或監工等是；「其他特
      定關係」，則指除身分外之一切具有人的關係之特殊地位或狀態，如持有關係
      、懷胎婦女、接受強制執行之債務人或為他人處理事務者等是。而醫師法第二
      十八條第一項前段之無照行醫罪，以未具有合法醫師資格，為犯罪構成要件之
      一，並非因身分或其他特定關係而成立之犯罪（最高法院八十六年度台非字第
      二一四號、七十二年度台上字第一一九五號判決參照）。查被告乙○○係具有
      合法醫師資格之人，有其考試院醫師考試及格證書、家庭醫學科專科醫師證書
      、醫師證書影本各一紙在卷可考，且其又曾告誡被告戊○○不能看診執行醫療
      業務，而為被告戊○○所不否認，亦難認被告乙○○與戊○○二人有犯意聯絡
      及行為分擔，揆諸上開說明，公訴人認被告乙○○應與戊○○成立無照行醫罪
      之共同正犯，尚有未洽。
（二）又被告乙○○係受僱於被告戊○○與案外人己○○，擔任愛民診所之負責醫師
      ，其業務為病患診療，不負責財務及稅項；薪資每月二十萬元等情，有上開三
      人簽訂之合約書第三條、第五條附卷可按，是被告乙○○雖係掛名愛民診所之
      負責醫師，惟其既僅負責病患之診療，不包括行政、財務事項等工作，且其酬
      勞來源是每月二十萬元之薪資收入，並非該診所之業務所得，而該診所之業務
      收入，若有盈餘係被告戊○○與案外人己○○一人一半，復為被告戊○○所供
      承在卷，被告乙○○既是拿固定之薪資收入，自無業績好壞影響其收入之壓力
      ，足認被告戊○○以負責醫師乙○○之名義向健保局申報醫療費用，應認係戊○○之個人行為，難認被告乙○○有不法所有之意圖，並與被告戊○○間有犯
      意聯絡及行為分擔。是公訴人認被告乙○○應與戊○○成立詐欺取財罪之共同
      正犯，亦有未洽。
（三）綜上，公訴人所憑認定被告犯罪之健保局對於病患癸○○、丁○○、甲○○、
      庚○○、辛○○、壬○○、丙○○等人之訪查訪問紀錄內之證詞，及該等人於
      愛民診所之病歷影本，均無可採為被告乙○○有罪之證據，揆諸前開規定及判
      例意旨，即應為被告乙○○無罪之有利認定。此外，復查無其他積極證據足認
  被告乙○○有公訴人所指之犯行，既不能證明被告犯罪，自應為其無罪之諭知
      。
參、據上論斷，應依刑事訴訟法第二百九十九條第一項前段、第三百零一條第一項，
    醫師法第二十八條第一項前段，刑法第十一條、第五十六條、第三百三十九條第
    一項、第五十五條、第七十四條第一款，罰金罰鍰提高標準條例第一條前段，判
    決如主文。
中      華      民      國      八十九      年    五    月     二      日
                                  臺灣高雄地方法院刑事第二庭
                                      法  官    劉建利
右正本證明與原本無異。
如不服本判決，應於判決送達後十日內，向本院提出上訴狀。
                                      書記官    洪生輝
中      華      民      國      八十九      年    五    月     四      日


司法院資訊處製作；財團法人民間司法改革基金會備份。
